ACORDAO-COMPLETO-2423380

ACÓRDÃO 11285/2020 ATA 35/2020 - PRIMEIRA CÂMARA

VISTOS, relatados e discutidos estes autos que tratam de pedido de reexame interposto pela Sra. Renata Souto Vellasco em face do Acórdão 14929/2018-TCU-Primeira Câmara, por meio do qual esta Corte de Contas considerou ilegal o ato de pensão civil emitido em favor da recorrente;
ACORDAM os ministros do Tribunal de Contas da União, reunidos em Sessão da 1ª Câmara, ante as razões expostas pelo relator e com fundamento nos arts. 33 e 48 da Lei 8.443/1992, em:
9.1. conhecer do pedido de reexame interposto pela Sr. Renata Souto Vellasco, para, no mérito, dar-lhe provimento, de forma a considerar regular o vínculo da recorrente como beneficiária da pensão instituída pelo Sr. Domingos Vellasco Neto, na condição filha inválida;
9.2. orientar ao Senado Federal que o novo ato referente à pensão civil em apreço deve ser emitido com a correção do erro na parcela de quintos que constou da pensão em análise, nos termos da decisão recorrida;
9.3. dar ciência desta deliberação à recorrente e ao Senado Federal.

Pedido de reexame interposto em face de decisão que considerou ilegal o ato de pensão civil emitido em favor da recorrente.

Primeira Câmara

Senado Federal.

3. Recorrente: Renata Souto Vellasco (XXX.498.271-XX).

13.1. Ministros presentes: Walton Alencar Rodrigues (Presidente) e Bruno Dantas.
13.2. Ministros-Substitutos convocados: Marcos Bemquerer Costa (Relator) e André Luís de Carvalho.
13.3. Ministro-Substituto presente: Augusto Sherman Cavalcanti.

MARCOS BEMQUERER

Ministro Bruno Dantas.

Adoto como relatório, com os devidos ajustes de forma, a instrução elaborada no âmbito da Secretaria de Recursos (peça 41) , com a qual se manifestou de acordo o corpo gerencial daquela unidade técnica especializada (peça 42) , a seguir transcrita:
INTRODUÇÃO
1.	Trata-se de pedido de reexame interposto pela Sra. Renata Souto Vellasco, beneficiária da pensão civil instituída por seu pai, Sr. Domingos Vellasco Neto, ex-servidor do Senado Federal (ato de concessão de peça 11) , contra o Acórdão 14929/2018-TCU-Primeira Câmara (peça 16) .
1.1. A deliberação recorrida apresenta o seguinte teor:
VISTOS, relatados e discutidos estes autos de pensão civil concedida no âmbito do Senado Federal; 
ACORDAM os Ministros do Tribunal de Contas da União, reunidos em sessão da Primeira Câmara, diante das razões expostas pelo Relator, e com fundamento no art. 71, incisos III e IX, da Constituição Federal de 1988, c/c os arts. 1º, inciso V, 39, inciso II, e 45 da Lei 8.443/1992, e ainda com os arts. 260, § 1º, e 262 do Regimento Interno/TCU, em:
9.1. considerar ilegal a pensão civil de Francisca de Assis Leite Pereira (XXX.468.771-XX) e Renata Souto Vellasco (XXX.498.271-XX) , negando o registro ao ato correspondente;
9.2. dispensar o ressarcimento das quantias indevidamente recebidas de boa-fé (enunciado 106 da súmula da jurisprudência predominante do TCU) ;
9.3. determinar ao Senado Federal que:
9.3.1. no prazo de 15 (quinze) dias, faça cessar os pagamentos referentes ao ato ora considerado ilegal, sob pena de responsabilidade solidária da autoridade administrativa omissa;
9.3.2. no prazo de 30 (trinta) dias, emita novo ato que contemple a exclusão de Renata Souto Vellasco (XXX.498.271-XX) como beneficiária e da parcela irregular de quintos/décimos;
9.3.3. no prazo de 15 (quinze) dias, dê ciência do inteiro teor desta deliberação às interessadas, esclarecendo-lhes que o efeito suspensivo proveniente da interposição de recurso não as eximem da devolução dos valores percebidos indevidamente após a notificação sobre o presente acórdão, em caso de não provimento do recurso porventura impetrado;
9.3.4. no prazo de 30 (trinta) dias, informe ao TCU as medidas adotadas, sem prejuízo de encaminhar comprovante sobre a data em que as interessadas tomaram conhecimento do contido no item anterior;
9.4. determinar à Secretaria de Fiscalização de Pessoal que monitore o cumprimento das diretrizes ora endereçadas ao Senado Federal;
9.5. dar ciência deste acórdão ao Senado Federal (grifos acrescidos) .
HISTÓRICO
2.	Este Tribunal julgou ilegal o ato de concessão de pensão civil em reexame, em face de que a pensão concedida à beneficiária na condição de inválida tem como requisito essencial laudo pericial emitido por junta médica oficial que ateste a invalidez e sua preexistência ao momento do óbito do instituidor (cf. Enunciado de Súmula 271 do TCU) .
2.1. No caso em análise, não houve prova de que a invalidez da recorrente seja anterior ao óbito do instituidor, o que justificou a ilegalidade dessa concessão, com negativa de registro.
ADMISSIBILIDADE
3.	Reitera-se o exame de admissibilidade contido na peça 29 do SAR/Serur, em que se propôs o conhecimento do recurso, nos termos do artigo 48 da Lei 8.443/1992, c/c os artigos 285 e 286, parágrafo único, do RI/TCU, suspendendo-se os efeitos dos itens 9.1, 9.3.1 e 9.3.2 do Acórdão 14929/2018-TCU-Primeira Câmara, em relação à recorrente. Observa-se que o Excelentíssimo Senhor Ministro Vital do Rêgo, mediante despacho de peça 33, concordou com a análise desta unidade técnica.
MÉRITO
4. Delimitação
4.1	. Constitui objeto do presente recurso definir se restou comprovada a invalidez da beneficiária anteriormente ao óbito do instituidor.	
5. Da invalidez do beneficiário
5.1. A recorrente aduz que sua invalidez ocorreu anteriormente ao óbito do instituidor, com base nos seguintes argumentos:
5.2. O relatório emitido pela Junta Médica do Senado Federal atesta que a invalidez permanente da recorrente se deu em razão de acidente anestésico ocorrido em 1992, anterior ao óbito do instituidor do benefício. O fato gerador da invalidez da recorrente se deu quando seu genitor ainda era vivo, sendo, inclusive, o Sr. Domingos Vellasco quem assinou o documento de internação da recorrente no Hospital Santa Lúcia.
5.3. O médico perito, Dr. Weldson Muniz Pereira da Expertise - Assessoria e Consultoria em Perícias, nomeado pelo Juiz de Direito de 1ª instância, no processo de indenização que foi proposto em face do Hospital Nossa Senhora Aparecida, localizado em Valparaíso de Goiás, hospital onde ocorreu o acidente anestésico, atesta, em seu relatório de perícia, no quesito 12, que a recorrente sofreu um quadro de sequela neurológica por complicação anestésica motivado por parada cardíaca e hipóxia cerebral, durante ato anestésico.
5.4. A recorrente tentou construir uma vida normal, inclusive trabalhar e se manter por conta própria, mas, lamentavelmente, não logrou êxito em nenhuma das atividades laborais que lhe foram oportunizadas.
5.5. De outro giro, a Convenção sobre os Direitos da Pessoa com Deficiência impõe que se tomem novos rumos para prevenir os abusos e assegurar o pleno exercício da capacidade legal, respeitando os direitos, a vontade e as preferências da pessoa com deficiência intelectual, sem conflito de interesses.
Análise:
5.6. O laudo médico, emitido por junta médica do Senado Federal, em 26/8/2014, tem o seguinte teor (peça 23, p. 81) :
A Junta Médica do Senado Federal fez a primeira avaliação pericial em Renata Souto Vellasco, filha do ex-servidor falecido Domingos Vellasco Neto, mat. 103898, em 05 de julho de 2002, quando a paciente contava com vinte anos e ainda com possibilidades de bom desenvolvimento biopsicossocial. Não foi constatada deficiência permanente e nem invalidez. Ao longo dos últimos anos, chegou a trabalhar, mas nunca logrou estabilidade em virtude das limitações cognitivas e emocionais. 
A Junta Médica reavaliou a periciada supracitada e com base no resultado do exame neuropsicológico realizado no SEQVR pela psicóloga Ana Lívia Babadopulos, constatou que a mesma é inválida para o trabalho a partir desta data. Essa invalidez é decorrente da consolidação das sequelas decorrentes de acidente anestésico ocorrido em março de 1992 (grifos acrescidos) .
5.7. Acrescente-se as seguintes respostas a quesitos formulados, por ocasião da apreciação do processo de pensão civil da recorrente no Senado Federal, elaboradas pela mesma junta médica (peça 23, p. 83-84) :
Em relação aos quesitos formulados à fl.63 do processo supracitado sobre Renata Souto Vellasco, filha do ex-servidor falecido Domingos Vellasco Neto, mat. 103898, a Junta Médica do Senado Federal responde:
1 - Quando se declara no laudo que a periciada "é inválida para o trabalho a partir desta data", a Junta quer dizer que a invalidez foi constatada na data do exame ou que naquela data a periciada se tornou inválida? 
R - A invalidez foi constatada na data do exame. 
2 - É possível determinar a data exata na qual a requerente se tornou inválida? 
R - Não. Trata-se de um processo que se iniciou quando a periciada adquiriu urna deficiência cognitiva e emocional após um acidente anestésico em março de 1992, e que não logrou recuperação suficiente para a sua inserção social e, por conseguinte, prover seus meios de subsistência. Quando periciada em 2002, constatou-se sua deficiência, mas não sua invalidez. De acordo com as políticas de inclusão dos deficientes, e considerando-se que a periciada ainda não havia esgotado os meios de recuperação neuropsicológica, encerrá-la à época em um rótulo de inválida seria um contrassenso. Tanto que (vide 11.41) há relato de ter experiências laborativas até 2008, de modo que até esse ano não poderia ser considerada inválida. 
3 - É possível que ela estivesse inválida, mesmo que temporariamente, em momento anterior ao laudo da Junta Médica? Se sim, desde quando? 
R - Sim, mas é impossível precisar a data, tendo em vista tratar-se de uma condição cerebral que flutua, depende das condições ambientais e de suporte psicossocial, e varia de acordo com a estimulação neuropsicológica. O ponto de corte adotado pela Junta Médica é aquele em que não consegue mais prover seus meios de subsistência devido a limitações impostas pela deficiência (ano de 2008) .
4 - A invalidez pode decorrer de lesão cerebral permanente causada por acidente anestésico, ocorrida em 13/03/1992, antes do falecimento do ex-servidor Domingos Vellasco Neto, em 26/01/1998? 
R - Sim. 
5 - É possível afirmar que a citada consolidação das sequelas e, por consequência, da situação de invalidez, tenha ocorrido em momento anterior à perícia? 
Sim, respeitando-se o limite de tempo referido na questão 3. 
6 - A perícia confirma se a "ausência de estabilidade em virtude das limitações cognitivas e emocionais", afirmada no laudo, ocorrem no período havido entre 1992 e 2014? 
Sim.
5.8. Pois bem. A conclusão da junta médica oficial do Senado não conclui, de forma contundente, que a invalidez da recorrente ocorreu em 1992, por ocasião de acidente anestésico. Demais disso, atesta que é impossível precisar a data do início da invalidez, tendo em vista tratar-se de uma condição cerebral que flutua, depende das condições ambientais e de suporte psicossocial, e varia de acordo com a estimulação neuropsicológica. O ponto de corte adotado pela Junta Médica é aquele em que não consegue mais prover seus meios de subsistência devido a limitações impostas pela deficiência (ano de 2008) . 
5.9. Cumpre-se observar que, em consulta ao sistema DGI Consultas (peça 40) , há a informação de que a recorrente trabalhou em empresas privadas nos anos de 2011 e 2012, bem assim laborou no Ministério da Agricultura Pecuária e Abastecimento nos anos de 2013 a 2015. O que infirma o seu argumento de que era inválida desde 1992. 
5.10. Em síntese: não há prova robusta de que a invalidez da interessada seja preexistente ao momento do óbito do instituidor. Assim, é perfeitamente aplicável ao caso o apotegma allegare nihil et allegatum non probare paria sunt (nada alegar e alegar e não provar, em Direito, querem dizer a mesma coisa) . Nesse sentido, vem à balha a doutrina de Mario Schiavi:
Diante da importância da prova para o processo, Carnelutti chegou a afirmar que as provas são o coração do processo, pois é por meio delas que se definirá o destino da relação jurídica processual (in Manual de Direito Processual do Trabalho, 4. Ed., São Paulo: LTr, 2011, p. 560) .
5.11. No que tange à incidência do disposto na Convenção sobre os Direitos da Pessoa com Deficiência, é de se reconhecer que a aposentadoria tem caráter alimentar. No entanto, a Administração deverá observar o princípio da legalidade. De fato, não se pode relegar ao oblívio a lição de Hely Lopes Meirelles:
Na Administração Pública não há liberdade nem vontade pessoal. Enquanto na administração particular é lícito fazer tudo que a lei não proíbe, na Administração Pública só é permitido fazer o que a lei autoriza. A lei para o particular significa "pode fazer assim"; para o administrador público significa "deve fazer assim" (in Direito Administrativo Brasileiro, 33ª ed., São Paulo: Malheiros Editores, 2007, p. 87-88) .
5.12. Nesse sentir, entende-se que a pensão civil em reexame fere o princípio da legalidade na Administração Pública Federal e, por via de consequência, é ilegal.
5.13. Posta assim a questão, opina-se pela rejeição dos argumentos apresentados pela recorrente.
CONCLUSÃO
6.	Diante do exposto, conclui-se que não restou comprovada a invalidez da beneficiária anteriormente ao óbito do instituidor.
6.1. Destarte, opina-se pela negativa de provimento do presente pedido de reexame.	
PROPOSTA DE ENCAMINHAMENTO
7.	Diante do exposto, com base no art. 48 da Lei n. 8.443/92, submete-se o presente processo à consideração superior, propondo a adoção das seguintes medidas:
	a) conhecer do pedido de reexame e, no mérito, negar-lhe provimento;
	b) cientificar a recorrente e os demais interessados do acórdão que vier a ser prolatado, ressaltando-se que o relatório e o voto que o acompanharem podem ser consultados no endereço www.tcu.gov.br/acordaos, no dia seguinte ao de sua oficialização.
O Ministério Público junto ao TCU, representado nos autos pelo Procurador Dr. Marinus Eduardo De Vries Marsico, dissentiu da proposição da unidade técnica, nos termos do parecer de peça 44, a seguir transcrito:
	Trata-se de Pedido de Reexame interposto pela a Sra. Renata Souto Vellasco (R001 - peças 23-28) , beneficiária inscrita na condição de filha inválida na pensão instituída por seu pai, o Sr. Domingos Vellasco Neto, por intermédio do qual se insurge contra o Acórdão 14929/2018-TCU-Primeira Câmara (peça 16) , que considerou ilegal seu ato de pensão civil, em razão de não ter sido comprovado que a respectiva invalidez ocorreu anteriormente ao óbito do instituidor.
	Por intermédio de seu advogado, a recorrente defende a anterioridade da sua invalidez ao óbito do instituidor juntando relatório emitido pela Junta Médica do Senado Federal, o qual atesta que a invalidez permanente decorreu do acidente anestésico em 1992, anterior, portanto, ao óbito do instituidor, que ocorreu apenas em 1998. Ressalta que o fato gerador da invalidez da recorrente se deu quando seu genitor ainda era vivo, sendo, inclusive, o próprio Sr. Domingos Vellasco quem assinou o documento de internação da recorrente no Hospital Santa Lúcia.
	Junta ainda relatório da perícia médica, nomeada pelo Juiz de Direito de 1ª instância, no processo de indenização que foi proposto em face do Hospital Nossa Senhora Aparecida, localizado em Valparaíso de Goiás, hospital onde ocorreu o acidente anestésico, que atesta, no quesito 12, que a recorrente sofreu um quadro de sequela neurológica por complicação anestésica motivado por parada cardíaca e hipóxia cerebral, durante ato anestésico. Por fim, alega que a recorrente tentou construir uma vida normal, inclusive trabalhar e se manter por conta própria, mas, lamentavelmente, não logrou êxito em nenhuma das atividades laborais que lhe foram oportunizadas.
	Em sua manifestação, a Unidade Técnica sustenta que a junta médica oficial do Senado não concluiu, de forma contundente, que a invalidez da recorrente ocorreu em 1992, por ocasião de acidente anestésico. Também alerta que o laudo afirma ser impossível precisar a data do início da invalidez, tendo em vista tratar-se de uma condição cerebral que flutua, dependendo das condições ambientais e de suporte psicossocial, e varia de acordo com a estimulação neuropsicológica. Noticia que o ponto de corte adotado pela Junta Médica é aquele em que não consegue mais prover seus meios de subsistência devido a limitações impostas pela deficiência (ano de 2008) .
	A Serur observa ainda que, em consulta ao sistema DGI (peça 40) , há a informação de que a recorrente trabalhou em empresas privadas nos anos de 2011 e 2012, e também teria laborado no Ministério da Agricultura Pecuária e Abastecimento nos anos de 2013 a 2015, o que infirma o seu argumento de que era inválida desde 1992. Nesse sentido, a Unidade Técnica entende que a pensão civil em reexame fere o princípio da legalidade na Administração Pública Federal e, em razão do que opina pela rejeição dos argumentos apresentados pela recorrente, e consequente negativa de provimento do presente pedido de reexame.
***
	Convém lembrar inicialmente que a remansosa jurisprudência dessa Corte de Contas preconiza que a pensão à categoria de beneficiário a qual foi habilitada a Sra. Renata Souto Vellasco exige alguns requisitos, quais sejam: a) comprovação, mediante laudo expedido por junta médica oficial, da precedência da invalidez ao óbito do instituidor da pensão (conforme enunciado 271 da Súmula jurisprudencial do TCU) ; b) e a comprovação, de modo inequívoco, da existência de dependência econômica do beneficiário em relação ao instituidor, na data do óbito (Precedentes: Acórdão 7987/2017-TCU-Segunda Câmara e 7501/2017-1ª Câmara, dentre outros) .
	Após análise dos documentos trazidos aos autos, a Serur concluiu pela ilegalidade da pensão em razão da ausência do laudo expedido por junta médica oficial, atestando a invalidez da beneficiária na data do óbito do instituidor, bem como de não estar demonstrada a dependência econômica da interessada em relação à pensão, pelo fato de ela ter tentado se inserir no mercado de trabalho em período posterior ao óbito do instituidor. 
	Sobre a questão da invalidez, a interessada contava, na data do óbito do instituidor, com apenas 16 anos de idade, e por isso não foi submetida a nenhuma avaliação médica dentro do órgão, pois foi habilitada na pensão pelo fato de ser filha menor de 21 anos de idade. Apenas aos 20 anos de idade, a interessada requereu a pensão por invalidez, e teve o pleito negado, à época, em razão das "perspectivas de desenvolvimento psicossocial".
	Posteriormente, em nova avaliação, a junta médica concluiu pela invalidez da pensionista. Entretanto, o ponto de corte adotado pela junta médica, como data da invalidez, foi o ano de 2008, levando em consideração a última tentativa da interessada em se inserir no mercado de trabalho, requisito absolutamente alheio, segundo entendemos, a critério médico, pois se interessada tivesse tentado trabalhar pela última vez em 1998 (na véspera do óbito do instituidor) , essa teria sido a data adotada pela Junta.
	Assim, em nova avaliação, o órgão reformou a decisão anterior e concedeu o benefício, seja pelo fato de não haver dúvidas da situação de invalidez da interessada, bem como de sua dependência econômica em relação à pensão, seja pelo fato de reconhecer que deveria ter sido tempestivo e mais detalhista no momento da concessão do benefício, de modo a verificar a existência da invalidez na data do óbito do instituidor, o que não ocorreu. 
	Vale ressaltar ainda que pelo critério inicialmente adotado pela junta médica, consistente nas tentativas de inserção da interessada no mercado trabalho, a interessada jamais faria jus ao benefício. Isso porque, para ter tentado se inserir no mercado de trabalho tempestivamente ao óbito do instituidor, a interessada teria que fazer isso antes dos 16 anos de idade, o que seria uma prática bastante incomum, mesmo para um beneficiário saudável. 
	Desse modo, o critério importante que deveria ser avaliado verdadeiramente é que a invalidez se deu como concretização dos efeitos decorrentes do acidente anestésico ocorrido em 1992. A partir dos laudos médicos produzidos, o que se pode afirmar seguramente é que no período compreendido entre 1992 e 2014 ocorreu a invalidez da interessada. A falta de tempestividade do órgão em analisar a situação na data do óbito, em 1998, e em especial a complexidade da situação clínica da pensionista, dificultando a detecção precisa do momento da invalidez, deveriam ser fatores favoráveis, e não contrários, à beneficiária. 
	Explicando melhor, no que concerne ao critério da data da invalidez, há apenas duas possibilidades a considerar, ou a beneficiária era inválida, ou não era, no momento do óbito. O que a Administração Pública pode afirmar é que, sem dúvida sua invalidez foi causada pelo episódio anestésico ocorrido em data anterior ao óbito, mas não consegue precisar se o quadro de invalidez definitiva estava consolidado nesse momento. A falta de perícia da Administração em comprovar o quadro clínico da interessada é justamente o ponto que lança dúvidas sobre a validade da pensão. Nesse sentido, negar registro à pensão em razão dessa omissão específica por parte da junta médica consistiria em atribuir à interessada todo o ônus e a responsabilidade que cabia exclusivamente à Administração Pública.
	Por parte da interessada, o que lhe cabia era trazer documentos e evidências que corroborassem a tese de que esta era sim inválida no momento do óbito, o que, ao nosso ver, foi feito com êxito, seja pelos laudos e pareceres técnicos acostados evidenciando a dificuldade da interessada em levar uma vida normal, em estudar e conviver socialmente, seja pela demonstração de que as tentativas de trabalho se deram com caráter terapêutico e resultaram sempre em episódios desastrosos, com a saída do trabalho por parte da interessada após curto período. 
	Aliás, sobre a questão relativa à dependência econômica, o fato de a beneficiária ter tentado trabalhar não descaracteriza essa dependência, uma vez que não é incomum em pacientes com limitações mentais a tentativa de inserção no mercado de trabalho com fins terapêuticos, a fim de promover melhorias em suas habilidades psicossociais, fato evidente no caso da interessada. Ao analisar o seu histórico laboral, verificamos que o pouco tempo em que a interessada perdurou em cada vínculo exercido milita a favor de sua incapacidade para o trabalho. Nesse sentido, entendemos que seria equivocado atribuir a esses vínculos o status de comprovação de ausência de dependência econômica da beneficiária da pensão, como pretende a Unidade Técnica.
	Finalmente, é notório que toda a documentação trazida aos autos não substitui o laudo emitido por junta médica oficial, que seria o documento hábil e desejado nessa situação. Ocorre que tal documento jamais existirá pela falta de tempestividade e precisão da própria Administração. Entretanto, entendemos que a existência de laudo médico oficial atestando ao menos a ocorrência da invalidez e a correlação de que tal quadro decorreu inequivocamente do acidente ocorrido em 1992, data anterior ao óbito, somado a laudos esparsos e as mencionadas evidências trazidas pela interessada, formam um conjunto probatório que argumenta em favor da concessão do benefício.
	Diante do exposto, e pedindo vênias às análises empreendidas anteriormente nos autos, propomos conhecer do presente recurso, a fim de dar provimento ao pedido de reexame em análise para considerar legal a pensão civil deferida à Sra. Renata Souto Vellasco.
É o Relatório.

Marli Luzinete Antônio de Souza (OAB/GO 33.699; OAB/DF 16.329), Joana D'Arc de Souza (OAB/GO 36.062) e Lucimar Antônia de Souza (OAB/GO 44.829).

Procurador Marinus Eduardo De Vries Marsico.

PENSÃO CIVIL. INCAPACIDADE DA BENEFICIÁRIA DA PENSÃO. NÃO COMPROVAÇÃO DE QUE SUA INVALIDEZ ERA ANTERIOR AO ÓBITO DO INSTITUIDOR. ILEGALIDADE. PEDIDO DE REEXAME. ARGUMENTOS SUFICIENTES PARA ALTERAR O ACÓRDÃO RECORRIDO. PROVIMENTO.

PENSÃO CIVIL (PCIV)

Secretaria de Recursos (Serur).

Atuo nos presentes autos com fundamento no art. 27-A da Resolução-TCU 175/2005, tendo em vista haver sido designado, por meio da Portaria-TCU 21-Gapes, de 1/10/2020, substituto do eminente Ministro Vital do Rêgo.
Aprecia-se, nesta oportunidade, pedido de reexame interposto pela Sra. Renata Souto Vellasco contra o Acórdão 14929/2018-TCU-Primeira Câmara, por meio do qual esta Corte de Contas considerou ilegal o ato de concessão de pensão civil emitido em favor da recorrente. Isso porque a pensão em comento foi concedida à beneficiária na condição de inválida, não restando comprovado, entretanto, que a invalidez é preexistente ao momento do óbito do instituidor.
No pedido de reexame interposto (peças 23 a 28) , a Sra. Renata Souto Vellasco sustenta que sua invalidez ocorreu anteriormente ao óbito do instituidor, aduzindo, em síntese, que: (i) o relatório emitido pela Junta Médica do Senado Federal atesta que a invalidez permanente da recorrente se deu em razão de acidente anestésico ocorrido em 1992, anterior ao óbito do instituidor do benefício; (ii) o fato gerador da invalidez da recorrente se deu quando seu genitor ainda era vivo, sendo, inclusive, o Sr. Domingos Vellasco quem assinou o documento de internação da recorrente no Hospital Santa Lúcia; (iii) o médico perito, Dr. Weldson Muniz Pereira, da Expertise - Assessoria e Consultoria em Perícias, nomeado pelo Juiz de Direito de 1ª instância, no processo de indenização que foi proposto em face do Hospital Nossa Senhora Aparecida, localizado em Valparaíso de Goiás, hospital onde ocorreu o acidente anestésico, atesta, em seu relatório de perícia, no quesito 12, que a recorrente sofreu um quadro de sequela neurológica por complicação anestésica motivado por parada cardíaca e hipóxia cerebral, durante ato anestésico.
A Secretaria de Recursos, em seu parecer, propõe que o recurso interposto seja conhecido, e no mérito, negado a ele provimento. A Serur, após analisar os argumentos e informações trazidas pela recorrente, concluiu, em síntese, que a Sra. Renata Souto não logrou comprovar que a invalidez que a acometeu é anterior ao óbito do instituidor.
O Ministério Público junto ao TCU, em sua manifestação regimental, dissentiu das conclusões formuladas pela Serur. Em síntese, o MPTCU sustenta que:
"o critério importante que deveria ser avaliado verdadeiramente é que a invalidez se deu como concretização dos efeitos decorrentes do acidente anestésico ocorrido em 1992. A partir dos laudos médicos produzidos, o que se pode afirmar seguramente é que no período compreendido entre 1992 e 2014 ocorreu a invalidez da interessada. A falta de tempestividade do órgão em analisar a situação na data do óbito, em 1998, e em especial a complexidade da situação clínica da pensionista, dificultando a detecção precisa do momento da invalidez, deveriam ser fatores favoráveis, e não contrários, à beneficiária". 
Além disso, o MPTCU defende que a recorrente fez o que lhe cabia, trazendo "laudos e pareceres técnicos (...) evidenciando a dificuldade da interessada em levar uma vida normal, em estudar e conviver socialmente, seja pela demonstração de que as tentativas de trabalho se deram com caráter terapêutico e resultaram sempre em episódios desastrosos, com a saída do trabalho por parte da interessada após curto período".
Para o MPTCU, o fato de a beneficiária ter tentado trabalhar não descaracteriza essa dependência, uma vez que não é incomum em pacientes com limitações mentais a tentativa de inserção no mercado de trabalho com fins terapêuticos, a fim de promover melhorias em suas habilidades psicossociais, fato evidente no caso da interessada. E conclui:
"é notório que toda a documentação trazida aos autos não substitui o laudo emitido por junta médica oficial, que seria o documento hábil e desejado nessa situação. Ocorre que tal documento jamais existirá pela falta de tempestividade e precisão da própria Administração. Entretanto, entendemos que a existência de laudo médico oficial atestando ao menos a ocorrência da invalidez e a correlação de que tal quadro decorreu inequivocamente do acidente ocorrido em 1992, data anterior ao óbito, somado a laudos esparsos e as mencionadas evidências trazidas pela interessada, formam um conjunto probatório que argumenta em favor da concessão do benefício"
-II-
Quanto à admissibilidade, ratifico o entendimento já externado no despacho de peça 33, no sentido de que o presente recurso seja conhecido, uma vez preenchidos os requisitos de admissão a regerem a espécie.
No tocante à análise de mérito do apelo, registro minha concordância com as conclusões formuladas pelo MPTCU, razão pela qual as adoto como minhas razões de decidir, sem prejuízo de tecer os breves comentários a seguir. 
De início, verifico que a pensão em comento tem como beneficiários que dividem igualmente os proventos dela decorrentes a Sra. Francisca de Assis Leite Pereira (companheira) e a recorrente, Sra. Renata Souto Velasco (na condição de filha inválida) . Além disso, verifico que o ato de pensão em análise, emitido pelo Senado Federal, foi considerado ilegal por esta Corte de Contas por duas razões: (i) inclusão da beneficiária Renata Souto Vellasco sem a comprovação de que a invalidez que a afetou era preexistente ao óbito do instituidor e (ii) erro na parcela de quintos incorporados pelo instituidor Domingos Vellasco Neto. Destaco que o recurso em epígrafe se refere tão somente à questão da inclusão da beneficiária Renata Souto Vellasco como beneficiária da pensão.
Considerando os estritos termos do recurso em questão, verifico que o caso em exame é ímpar, uma vez que não há dúvidas, nem mesmo por parte da junta médica oficial, de que o evento que levou a recorrente à condição de inválida foi o acidente anestésico ocorrido em 13/3/1992, momento em que a Sra. Renata Souto, menor de idade à época, foi submetida a uma cirurgia de adenoide. Observo que o referido fato ocorreu antes do falecimento do instituidor da pensão, em 26/1/1998. Sobre esse ponto, convém destacar algumas das respostas fornecidas pela junta médica do Senado Federal, em 18 de setembro de 2014, no âmbito do processo administrativo 00200.007121/2014 -30 (peça 23, p. 82-83) : 
4 - A invalidez pode decorrer de lesão cerebral permanente causada por acidente anestésico, ocorrida em 13/03/1992, antes do falecimento do ex-servidor Domingos Vellasco Neto, em 26/01/1998? 
R - Sim. 
Quanto à data precisa de quando a recorrente teria se tornado inválida, vale destacar que a junta médica oficial constituída no âmbito do Senado Federal, em função das peculiaridades da condição que acometeu a recorrente após o acidente anestésico, destaca que tal marco é impossível de se determinar (peça 23, p. 82-83) . 
5 - É possível determinar a data exata na qual a requerente se tornou inválida? 
R - Não. Trata-se de um processo que se iniciou quando a periciada adquiriu uma deficiência cognitiva e emocional após um acidente anestésico em março de 1992, e que não logrou recuperação suficiente para a sua inserção social e, por conseguinte, prover seus meios de subsistência. 
Na situação em tela, a junta médica agiu com precaução, atestando a invalidez apenas a partir do laudo que foi emitido em 18 de setembro de 2014. Mesmo nesse contexto, a junta deixa clara a possibilidade de a inativa de fato estar inválida antes da emissão do laudo médico em 2014.
3 - É possível que ela estivesse inválida, mesmo que temporariamente, em momento anterior ao laudo da Junta Médica? Se sim, desde quando? 
R - Sim, mas é impossível precisar a data, tendo em vista tratar-se de uma condição cerebral que flutua, depende das condições ambientais e de suporte psicossocial, e varia de acordo com a estimulação neuropsicológica. 
Quanto à possibilidade de a interessada prover os seus meios de subsistência, vale destacar que, consoante consta nos autos, houve tentativas de labor por parte da recorrente que não obtiveram sucesso. Tentou trabalhar em empresas privadas nos anos de 2011 e 2012, bem assim laborou como estagiária nos anos de 2013 a 2015. Ocorre, entretanto, que o exercício de tais atividades não permite concluir que a recorrente não era inválida na data do óbito de seu genitor. Corroboram essa afirmação os seguintes fatos trazidos à colação nos autos:
Declarações Escolares, datadas de 20/2/1997, atestando dificuldades da recorrente, à época, de assimilar os conteúdos básicos da série escolar então cursada (peça 32, p. 1/2) ;
Dossiê pedagógico, emitido em 5/2/1997 (peça 32, p. 1/2) , mencionado os seguintes fatos:
A menor Renata Souto Velasco filha de Domingos Velasco Neto e Maria Consuelo Souto Velasco, nascida em 25/02/82 residente à Q. 06, casa 09 Setor "A", Valparaiso de Goiás estudou neste Estabelecimento de Ensino nos anos de 1994 onde só frequentou aulas até o 3º bimestre da 5ª série e em 1995 onde cursou a 5ª série do Ensino Fundamental (Repetindo) .
Sobre a aluna cabe-nos salientar. 
1 - Às vezes apresentava dificuldades de relacionamento com os cagas (ora meiga, ora agressiva, irritava-se por qualquer motivo) 
2 - Comportava-se como se tivesse uma idade menor (infantil para uma criança de 13 anos) . 
3 - Chorava com frequência. 
4 - Exigia dos seus professores que a tratasse com muita atenção. Gostava de exclusividade.
5 - Apresentava grandes dificuldades de aprendizagem. Não conseguia reter ou focar o conteúdo aplicado. Esquecia sempre.
6 - Durante todo ano obteve notas baixas necessitando de Recuperação Especial no final do ano letivo. 7 -  Apresentava às vezes movimentos descoordenados (caia com muita facilidade) . 
8 - Não praticava Ed Física (dispensada por ordens médicas) .
Laudo Médico, elaborado por perito judicial (peça 32, p. 13) , no qual se conclui: "A autora apresentou um quadro de sequela neurológica por complicações anestésica motivado por parada cardíaca e hipoxia, durante ato anestésico."  
Relatório médico psiquiátrico (peça 32, p. 27) contendo, em síntese, a seguinte descrição:
A Sra. Renata Souto Vellasco, RG: 2.238.818, CPF: 703.498.271.88 apresenta transtornos mentais com demência moderada.
Devido a demência não consegue gerenciar a própria vida, manter a sua subsistência e administrar os seus proventos. 
Devido a esta situação demencial é completamente dependente de terceiros e necessita estar sempre acompanhada: 
Perante os fatos descritos declaro a: Demente e dependente.
Ação de Curatela (peça 32, p. 31/40) proposta em face da recorrente;
Respostas da Junta Médica do Senado Federal, em 15/4/2016, aos quesitos formulados no âmbito do processo Administrativo 00200.007121/2014-30 (peça 32, p. 49/51) :
 (...) 
4) A pericianda é ou foi portadora de doença ou lesão? Em caso afirmativo, qual? 
R - Sim. É portadora de CID - F06.8, que compreende "transtorno mental devido a lesão e disfunção cerebral" (no caso específico, os distúrbios compreendem labilidade emocional e transtorno cognitivo) . 
5) É possível afirmar que a lesão que acomete a pericianda seja anterior ao ano de 1998? 
R - Sim.
6) As sequelas provenientes do procedimento realizado em 1992 poderiam causar à pericianda uma incapacidade laborativa? 
R - Sim.
7) Caso a pericianda esteja incapacitada, essa incapacidade é temporária ou permanente? 
R - Permanente.
 (...) 
9) É possível afirmar com exatidão e certeza que a pericianda não era portadora de nenhum tipo de incapacidade em 1998?
R - Não.
Diante das dúvidas sobre a data exata da invalidez que acometeu a recorrente, entendo que deve pesar, como fator de decisão, o evento certo que provocou a enfermidade, qual seja, o acidente anestésico ocorrido por ocasião da submissão da beneficiária a uma cirurgia de adenoide na data de 13/3/1992, esse sim certamente ocorrido antes do óbito do instituidor. Considerando tal fato, proponho dar provimento ao recurso, de forma a ter por regular a condição de beneficiária da Sra. Renata Souto Vellasco em relação à pensão civil instituída por seu genitor, o Sr. Domingos Vellasco Neto.
Destaco que o novo ato referente à pensão civil em apreço deve ser emitido com a correção do erro na parcela de quintos que constou da pensão em análise, nos termos da decisão recorrida.
	Ante o exposto, VOTO para que seja adotada a minuta de acórdão que ora trago ao exame deste Colegiado.
TCU, Sala das Sessões Ministro Luciano Brandão Alves de Souza, em 6 de outubro de 2020.
MARCOS BEMQUERER COSTA
Ministro-Substituto